---
title: "ACP"
author: "Ghilen TAGNIT HAMMOU"
date: "2024-05-08"
output: 
  pdf_document: 
    toc: yes
---

```{r 1.0, echo=FALSE}
donnees<-read.csv2("Etat.csv",header=T,sep=";",dec=",",na.strings="NA")
row.names(donnees) <- as.character(donnees$Etat)
donnees$Etat <- NULL
```
# Analyse et interprétation
## ACP avec les variables actives
```{r 1.1, echo=FALSE, warning=FALSE}
library(FactoMineR)
res.pca =PCA(donnees, scale.unit=TRUE, graph=T)
```
 __Les valeurs propres__
```{r 1.2, echo=FALSE}
vp <- res.pca$eig
vp
```
### La somme des valeurs propres
```{r 1.3, echo=FALSE}
sum(res.pca$eig[,1])
```
- On remarque que c'est bien égal au nombre de colonnes. la nullité de la dernière valeur propre s'explique du fait que la Pop inf à 65 ans est liée à la Pop sup à 65 ans.

## La qualité globale de représentation du nuage par le premier plan factoriel
- Sur le premier plan factoriel on a 64.32% de l'information. 

## Nombres d’axes principaux
```{r 3.0, echo=FALSE}
vp
par(mfrow=(c(1,1)))
pc <- c("green","green","green","green","red","red","red","red")
barplot(vp[,1], col = pc)

```
- Avec la règle de Kaiser on peut se limiter à 3 dimensions compte tenu des 3 premières valeurs propres qui sont supérieures à 1. On obtient aussi plus de 87.67% de l'information avec les 4 premiers axes. Donc on choisit raisonnablement 4 dimensions.

## La qualité de représentation des individus
### La matrice $\Psi$ des coordonnées des individus
```{r 4.0, echo=FALSE}
ncp <- 4
psi<-res.pca$ind$coord
psi[,1:ncp]

```
### La qualité de représentation des individus __trié__ dans le sous-espace engendré par 4 composantes principales
```{r 4.1, echo=FALSE}
cos2<-res.pca$ind$cos2
psi2<-psi*psi
s<-apply(psi2[,], MARGIN=1,FUN=sum)
sncp<-apply(psi2[,1:ncp], MARGIN=1,FUN=sum)
qlt<-sncp/s
sort(qlt, decreasing=T)
```
- Les 5 individus les mieux représentés sont Iowa, West Viriginia, Indiana, Ochio et Pennsylvania avec des valeurs respectives ( 0.9999883 ; 0.9992809 ; 0.9987422 ; 0.9985601 ; 0.9973437 ).

- Les 5 individus les moins bien représentés sont Mississippi, Wyoming, Vermont, Arizona et Minnesota avec des valeurs respectives ( 0.6218791 ; 0.6277004 ; 0.6360112 ; 0.6839181 ; 0.7079686 ).

- Ici on peut pas parler d'individus très mal représentés mais moins bien car la plus faible valeur vaut 0.6218791.

## La qualité de représentation des individus __trié__ dans le premier plan factoriel
```{r 5.0, echo=FALSE}
cos2<-res.pca$ind$cos2
psi2<-psi*psi
s<-apply(psi2[,], MARGIN=1,FUN=sum)
s2<-apply(psi2[,1:2], MARGIN=1,FUN=sum)
qlt2<-s2/s
sort(qlt2, decreasing=T)
```
- Les 5 individus les mieux représentés sont West Viriginia, Pennsylvania, Texas, Kentucky et Alaska avec des valeurs respectives ( 0.997048531 ; 0.977865341 ; 0.952358566 ; 0.947787613 ; 0.946726563 ).

- Les 5 individus les moins bien représentés sont District of columbia, Minnesota, New Hampshire, Michigan et Indiana avec des valeurs respectives ( 0.008377232 ; 0.050085201 ; 0.075430084 ; 0.139221971 ; 0.167722643 ).

## La qualité de représentation des individus graphique dans le premier plan factoriel
```{r 6.0, echo=FALSE}
plot.PCA(res.pca, axes =c(1,2), choix = "ind")
```
- On voit bien que l'Alaska et la Pennsylvanie sont bien représentées.\newline
- On voit bien que District of columbia et Minnesota sont mal repésentées, elles sont prés du centre.

## Les individus ayant la plus forte contribution à la formation du premier axe principal
```{r 7.0, echo=FALSE}
contrib<-res.pca$ind$contrib
sort(contrib[,1], decreasing= T)
```
- On remarque que les individus Alaska, Utah et West Virignia ont une forte contribution à la formation du premier axe principal suivie de manière moins forte du Texas, California, et Pennsylvania.

## La qualité de représentation des variables
### La matrice $\Phi$ des coordonnées des variables
```{r 8.0, echo=FALSE}
ncp <- 4
phi<-res.pca$var$coord[,1:ncp]
phi
```
### Sur le premier axe
```{r 8.1, echo=FALSE}
cos2<-res.pca$var$cos2
cos2
```
- Les variables Pop sup 65 ans, Pop inf 65 ans et Taux de mortalité sont bien reprensentées (entre 0.77 et 0.86).
- La variable Taux de naissance est moyennement bien représentée (0.57).
- Les variables Popoluation, Immigration interne, Americains migrants et Immigration internationale sont très mal représentéés (entre 0.04 et 0.20).

### Dans le premier plan factoriel
```{r 8.2, echo=FALSE}
apply(cos2[,1:2],1,sum)
```
- Les variables Pop sup 65 ans, Pop inf 65 ans, Immigration internationale, Taux de mortalité,et Population sont bien reprensentées (entre 0.77 et 0.90).
- La variable Taux de naissance est moyennement bien représentée (0.57).
- Les variables Immigration interne et Americains migrants sont très mal représentéés (entre 0.06 et 0.38).

### Dans le sous-espace à 4 dimensions
```{r 8.3, echo=FALSE}
ncp <- 4
apply(cos2[,1:ncp],1,sum)
```
- La qualité de représentation est supérieure à 0.93 pour Immigration interne, Pop sup 65 ans, Pop inf 65 ans et Americains migrants.
- La qualité de représentation est entre 0.81 et 0.86 pour Taux de mortalité, Population et Immigration internationale.
- La qualité de représentation de Taux de naissance est à 0.68.

## Interprétation des premiers plans factoriels
### Plan (1,2)
```{r 9.0, echo=FALSE, message=FALSE}
plot.PCA(res.pca, axes=c(1,2), choix="var")

```
* La dim 1 apporte 45% de l'information.$\newline$
+ Elle est correlée positivement avec Taux de naissance et Pop inf à 65 ans.$\newline$
+ Elle est correlée négativement avec Taux de mortalité et Pop sup à 65 ans.
$\newline$
* La dim 2 apporte 19% de l'information.$\newline$
+ Elle est correlée positivement avec Immigration internationale et Population.

### Plan (1,3)
```{r 9.1, echo=FALSE, message=FALSE}
plot.PCA(res.pca, axes=c(1,3), choix="var")

```
- La dim 3 apporte 14% de l'information.$\newline$
+ Elle est correlée positivement avec Immigration interne.

### Plan (3,4)
```{r 9.2, echo=FALSE, message=FALSE}
plot.PCA(res.pca, axes=c(3,4), choix="var")

```
- La dim 4 apporte 10% de l'information.$\newline$
+ Elle est correlée positivement avec Americains migrants.

## Les caractéristiques de certains pays suivant leur position dans le plan factoriel
### Plan (1,2)
```{r 10.0, echo=FALSE}
plot.PCA(res.pca, axes =c(1,2))
```
- Les individus placés à droite ont un Taux de naissance elevé et une Pop inf à 65 ans (Alaska, California, Texas et Utah).$\newline$
- Les individus placés à gauche ont un Taux de mortalité elevé et une Pop sup à 65 ans (West Viriginia, pennsylvania, Florida et South Dakota).$\newline$

- Les individus placés en haut ont une forte immigration internaionale et Population (California, Florida, New York, Texas et New Jersey).$\newline$
- Les individus placés en bas ont une faible immigration internaionale et Population (Alaska et Wyoming).

### Plan (1,3)
```{r 10.1, echo=FALSE}
plot.PCA(res.pca, axes =c(1,3))
```
- Les individus placés en haut ont une forte immigration interne (Nevada, New Hampshire, Arizona et Florida).$\newline$
- Les individus placés en bas ont une faible immigration interne (New York et North Dakota).

### Plan (3,4)
```{r 10.2, echo=FALSE}
plot.PCA(res.pca, axes =c(3,4))
```
- Les individus placés en haut ont reçu une forte migration américaine (Utah).$\newline$
- Les individus placés en bas ont reçu une faible migration américaine (Hawaii,Virginia, Florida et Alaska).

